【裁判字號】    97,上易,414
【裁判日期】    970430
【裁判案由】    毀損
【裁判全文】
臺灣高等法院刑事判決                 97年度上易字第414號
上  訴  人
即  被  告  丙○○
上列被告因毀棄損壞案件，不服臺灣臺北地方法院96年度易字第
2621號，中華民國96年12月28日第一審判決（起訴案號：臺灣臺
北地方法院檢察署96年度偵續二字第32號），提起上訴，本院判
決如下：
    主  文
上訴駁回。
丙○○緩刑貳年。
    事  實
一、丙○○於民國（下同）六十四年四月十日，將國防部配予其
    居住之臺北市○○區○○街一七一巷三十弄十號二層樓房眷
    舍（下稱本案房屋）之居住權利，以新臺幣（下同）二十三
    萬元之代價讓渡與甲○○。嗣甲○○於九十二年間起將本案
    房屋出租予沈博鈞及乙○○（告訴丙○○侵入住居部分業經
    檢察官為不起訴處分確定），租期至九十四年十二月三十一
    日止，並將大門（包括門鎖）換新。九十三年十二月間，丙○○因承購國防部臺北市「通航聯隊舊址改建基地C 區」改
    建之臺北市○○區○○路四三巷十一號七樓之三房屋，接獲
    國防部須交還本案房屋之通知，而與甲○○協商還屋事宜，
    因甲○○堅持丙○○應給付三百萬元，始願意返還本案房屋
    並交付鑰匙，雙方商談未果，丙○○遂基於毀損之故意，於
    九十四年三月三日上午某時，未經甲○○同意，利用不知情
    之鎖匠毀損甲○○所有之門鎖後，拿取新鑰匙後離去，足以
    生損害於甲○○。
二、案經甲○○訴請臺灣臺北地方法院檢察署檢察官偵查起訴。
    理  由
壹、程序事項
一、犯罪之被害人得為告訴，刑事訴訟法第二百三十二條定有明
    文。本件告訴人甲○○於檢察官訊問時指稱：被告讓渡本案
    房屋之使用權後，其即將鐵門（包括門鎖）更換，本案房屋
    鐵門鑰匙在承租人乙○○身上，其已未持有鑰匙，亦未交付
    鑰匙予被告等語（見偵續字第十四號卷第十六頁、偵續一字
    第一四一號卷第十六頁）。證人即向告訴人承租本案房屋之
    占有人乙○○亦於檢察官訊問時證稱：其向告訴人承租時，
    告訴人有幫其換鎖等語（九十五年度偵續字第十四號卷第十
    五頁），且被告於檢察官訊問時亦自承：本案房屋之門鎖係
    告訴人的，其於六十四年將本案房屋交予告訴人時，告訴人
    自己更換的等語（九十四年度交查字第十七號卷第三二頁）
    ，於原審審理時亦供稱：其獲配宿舍時有鐵門，但不確定是
    否係照片（九十四年度他字第二九六○號卷第六頁）上的門
    ，因為已經過了三十多年了（見原審卷第三十七頁）等語。
    由告訴人及被告等前揭陳述，參以前述照片上本案房屋鐵門
    外觀雖略有剝落，惟仍然新穎，應係近年更換，而無於六十
    四年以前裝設之可能，是告訴人關於該道鐵門（包括門鎖）
    係其自行更換之指述，應可採信。另依證人乙○○前述證言
    可知，告訴人於占有本案房屋後，除自行更換鐵門外，更於
    證人乙○○承租後再度更換門鎖，益證被告僱鎖匠更換之門
    鎖確屬告訴人所有無疑。本案房屋之所有權人雖係國防部，
    惟該道鐵門及其上門鎖並非附屬於房屋而為房屋所有權人所
    有，均得單獨為毀損罪之客體（最高法院八十七年度臺非字
    第五九號判決意旨參照），則本案房屋鐵門（包括門鎖）既
    為告訴人所有，告訴人即屬本件犯行之被害人，參照前述說
    明，自得為告訴，合先敘明。
二、又被告以外之人於審判外之言詞或書面陳述，除法律有規定
    者外，不得作為證據，刑事訴訟法第一百五十九條第一項固
    有明文；惟被告以外之人於審判外之陳述，雖不符同法第一
    百五十九條之一至之四規定，而經當事人於審判程序同意作
    為證據，法院審酌該言詞陳述或書面陳述作成時之情況，認
    為適當者，亦得為證據。又當事人、代理人或辯護人於法院
    調查證據時，知有第一百五十九條第一項不得為證據之情形
    ，而未於言詞辯論終結前聲明異議者，視為有前項之同意，
    同法第一百五十九條之五亦定有明文。本件公訴人及被告丙○○於本院準備程序及審判程序中對於本案相關證人於偵查
    中之證述暨其他相關具傳聞性質之證據資料之證據能力，均
    未表示爭執，且迄於言詞辯論終結前亦未聲明異議。本院審
    酌本案證人之陳述及證據資料作成時之情況，核無違法取證
    或其他瑕疵，認為以之作為證據為適當，前述證人於審判外
    之陳述及相關證據資料，自得做為證據。
貳、實體部分：
一、訊據上訴人即被告丙○○固坦承於九十四年三月三日上午某
    時僱鎖匠將本案房屋鐵門門鎖予以更換之事實，但否認有毀
    損犯行，辯稱：本案房屋是國防部的，既經配其使用，門鎖
    即屬其所有，雖經換鎖，仍係被告之物，而非告訴人所有，
    且其換鎖後，鐵門外觀看起來與原來相同，並未破壞云云。
二、惟查，被告於前述時間僱鎖匠將本案房屋鐵門門鎖予以更換
    之事實，業據被告供承在卷（見原審卷第三十七頁），且與
    告訴人之指述及證人乙○○之證言相符（見交查字第一七號
    卷第十二至十四頁、三十三至三十四頁），並有前述照片二
    張可證（見他字第二九六○號卷第六頁），而本案房屋之門
    鎖係屬告訴人所有等情，已如前述，被告既僱鎖匠將本案房
    屋鐵門門鎖予以更換，舊有門鎖已遭破壞卸除，自已毀損該
    舊有門鎖。又本件公訴人認被告毀損之客體係本案鐵門之門
    鎖，而非鐵門，故鐵門外觀是否與原本相同，與本件無關，
    被告所辯鐵門並未遭破壞云云，尚無足取。綜上所述，本件
    證據明確，已可認定被告有事實欄所載毀損犯行，自應依法
    論科。
三、新舊法比較
  (一)被告行為後，刑法已於九十四年二月二日修正公布，並於九
    十五年七月一日施行，修正後第二條第一項規定：「行為後
    法律有變更者，適用行為時之法律。但行為後之法律有利於
    行為人者，適用最有利於行為人之法律。」此項修正乃為符
    合刑法第一條罪刑法定主義之要求，貫徹法律禁止溯及既往
    原則，屬規範行為後法律變更所生新舊法律比較適用之準據
    法，應逕適用修正後刑法第二條決定新舊法之適用，先予敘
    明。又關於刑法修正後之新舊法比較，應就罪刑有關之共犯
    、未  遂犯、想像競合犯、牽連犯、連續犯、結合犯，以及
    累犯加重  、自首減輕及其他法定加減原因（如身分加減）
    與加減例等一切情形，綜合全部罪刑之結果而為比較，經就
    主刑比較結果，應適用舊法時，自不得就新舊法予以割裂適
    用，應一律適用修正前之法律，有最高法院九十五年五月二
    十三日刑事庭第八次會議及八十八年八月十七日第五次刑事
    庭會議決議可參。被告所犯刑法第三百五十四條毀損罪自七
    十二年六月二十六日（即罰金罰鍰提高標準條例修正公布日
    ）迄今均未修正，其罰金法定刑最高額為銀元五百元，依罰
    金罰鍰提高標準條例第一條前段提高十倍後為銀元五千元，
    再經依現行法規所定貨幣單位折算新臺幣條例第二條折算後
    為新臺幣一萬五千元。而刑法施行法於九十五年七月一日修
    正施行後，依該法第一條之一第一項規定，刑法所定罰金之
    貨幣單位為新臺幣，並依同條第二項就其所定數額提高為三
    十倍，依此折算，第三百五十四條之罰金法定刑最高額亦為
    新臺幣一萬五千元，與修正前無異。揆諸本條第二項之立法
    意旨為「考量新修正之刑法施行後，不再適用『現行法規所
    定貨幣單位折算新臺幣條例』，為使罰金數額趨於一致，避
    免衍生新舊法比較適用問題，以緩和實務適用法律之衝擊之
    前提下，規定第二項如上」，顯見刑法施行法第一條之一第
    一項、第二項增訂之目的乃將刑法分則罰金刑之貨幣單位從
    「銀元」轉換為「新臺幣」，以釐清我國先前易生混淆之貨
    幣單位系統，與罪刑無涉，無新舊法比較適用之問題，且無
    再適用罰金罰鍰提高標準條例第一條提高倍數規定之餘地。
    惟因修正前刑法第三十三條第五款關於「罰金：一元以上」
    之規定，修正為「罰金：新臺幣一千元以上，以百元計算」
    ，故刑法分則法定本刑中列有罰金者，其法定最低度罰金因
    之提高，涉及科刑規範變更，故仍有比較新舊法之必要（最
    高法院九十六年度臺上字第一四六四號判決意旨參照）。本
    件經比較結果，以舊法有利於行為人，自應適用修正前刑法
    第三十三條第五款之規定，定其罰金部分之法定刑。據此，
    行為時之法律較有利於行為人，依刑法第二條第一項前段之
    規定，應整體適用被告行為時即修正前刑法之規定。
  (二)再被告行為時之刑法第四十二條第二項前段規定：「易服勞
    役以一元以上三元以下折算一日。」，其折算標準依修正前
    罰金罰鍰提高標準條例第二條段之規定，就其原定數額提高
    為一百倍折算一日，亦即被告行為時之易服勞役折算標準，
    以銀元一百元至三百元折算一日，即新臺幣三百元至九百元
    折算一日，惟修正後之刑法第四十二條第三項前段規定：「
    易服勞役以新臺幣一仟元、二仟元或三仟元折算一日。」比
    較修正前後易服勞役折算標準，以修正後之規定較有利於被
    告，依刑法第二條第一項但書規定，應適用修正後之刑法第
    四十二條第三項。
四、核被告所為，係犯刑法第三百五十四條毀損罪，其利用不知
    情之鎖匠毀損本案房屋鐵門之門鎖，為間接正犯。又被告行
    為時已滿八十歲，依刑法第十八條第三項之規定，減輕其刑
    。
五、原審以被告丙○○犯行事證明確，適用刑法第三百五十四條
    、第十八條第三項，並審酌被告因恐無法依國防部要求返還
    本案房屋，致其無法獲配臺北市○○區○○路四三巷十一號
    七樓之三房屋，竟擅自更換門鎖，使占有人乙○○之居住權
    遭受侵害，犯後又否認犯行等一切情狀，量處罰金銀元四千
    元即新台幣一萬二千元。又中華民國九十六年罪犯減刑條例
    已於九十六年七月十六日實施，因被告犯罪時間係在九十六
    年四月二十四日之前，併依該條例第二條第一項第三款之規
    定減其宣告刑二分之一，為罰金銀元二千元即新台幣六千元
    ，並依刑法第四十二第三項諭知易服勞役之折算標準。經核
    其認事用法，並無違誤。
六、被告上訴意旨略以：告訴人並非犯罪之被害人，被告始為犯
    罪之被害人，因告訴人向其索取三百萬元，否則拒交還系爭
    門鎖鑰匙，被告為如期將房屋交還國防部，只能僱請鎖匠更
    換門鎖，該系爭門鎖雖為告訴人二度更換，然實際所有權仍
    屬國防部，再因國防部將該眷舍配住予被告，故該系爭門鎖
    當亦屬被告之物，被告更換門鎖至多破壞國防部或被告自己
    之物，國防部原有之門鎖被告訴人更換取走，被告最後更換
    之門鎖等於代告訴人抵補國防部系爭房屋原有之門鎖，況為
    交還系爭房屋，被告甚且請水電公司拆卸管線，併墊繳告訴
    人及承租人乙○○等欠繳之水費，且告訴人控告毀損案件纏
    訟數年，被告受害甚深，事實上告訴人將原有鐵門及門鎖更
    換取走，併未恢復眷舍原狀，更由被告代繳水電費達數年之
    久，實有侵占之嫌云云。惟查，本件遭被告更換毀壞之門鎖
    確屬告訴人所有，已如前述，而被告上訴意旨指摘告訴人居
    住期間二度更換門鎖，是否另涉毀損或其他犯罪情事，與本
    件被告之犯行，要屬二事，不可混為一談，至被告委請水電
    公司拆卸管線，併墊繳告訴人及承租人乙○○等欠繳之水費
    等節，亦與被告毀損犯行是否成立無涉，被告丙○○上訴意
    旨，執此指摘告訴人並非犯罪被害人云云，尚無足採。綜上
    ，被告丙○○之上訴，為無理由，應予駁回。
七、末查，被告丙○○前未曾受有期徒刑以上刑之宣告，有本院
    被告前案紀錄表在卷可按，其因房屋返還細故，一時情急而
    為本件毀損犯行，且年事已高，經此次刑之宣告，應知警惕
    而無虞再犯，本院認所宣告之刑，以暫不執行為適當，爰併
    宣告緩刑二年，以期自新。
據上論斷，應依刑事訴訟法第368條，刑法第74條第1項第1 款，
判決如主文。
本案經檢察官賴俊雄到庭執行職務。
中    華    民    國    97    年    4    月    30    日
                  刑事第十庭   審判長法  官 楊炳禎
                                     法  官 陳博志
                                     法  官 李春地
以上正本證明與原本無異。
不得上訴。
                                     書記官 蘇秋
中    華    民    國    97    年    5     月    1     日
附錄論罪科刑法條
刑法第354條
毀棄、損壞前二條以外之他人之物或致令不堪用，足以生損害於
公眾或他人者，處2年以下有期徒刑、拘役或5百元以下罰金。


司法院資訊處製作；財團法人民間司法改革基金會備份。
